臺北高等行政法院判決
110年度交上字第286號
上  訴  人  張素玲                                      
被 上訴 人  新北市政府交通事件裁決處


代  表  人  李忠台（處長）
上列當事人間交通裁決事件，上訴人對於中華民國110年8月12日
臺灣新北地方法院110年度交字第379號行政訴訟判決，提起上訴
，本院判決如下：
    主  文
原判決廢棄，發回臺灣新北地方法院行政訴訟庭。
　　事實及理由
一、事實概要：
　　上訴人駕駛車牌號碼000-000號普通重型機車（下稱系爭機
    車），於民國109年1月14日16時48分，行經臺北市○○區○○○
    路○段000巷時，因先有「不按遵行方向行駛」之違規，經臺
    北市政府警察局中正第二分局（下稱舉發機關）員警親眼目
    睹後上前向其告知違規而應受稽查，原告不願配合並逕自加
    速駛離現場，而另有「違反處罰條例，拒絕停車接受稽查而
    逃逸」之違規，警員遂於同日依道路交通管理處罰條例（下
    稱處罰條例）第60條第1項規定填製北市警交字第AFV313648
    號舉發違反道路交通管理事件通知單，記載應到案期限109
    年2月28日以前，予以逕行舉發，並於109年2月17日合法送
    達於原告。上訴人於109年3月2日提出申訴，經被上訴人請
    舉發機關重新查處仍認違規事實明確。被上訴人即依處罰條
    例第60條第1項及違反道路交通管理事件統一裁罰基準表等
    規定，以110年7月1日新北裁催字第48-AFV313648號違反道
    路交通管理事件裁決書（下稱原處分）裁處原告罰鍰新臺幣
    1萬元，並吊扣駕駛執照6個月。上訴人不服原處分，向臺灣
    新北地方法院（下稱原審）提起行政訴訟，經原審以110年8
    月12日110年度交字第379號行政訴訟判決（下稱原判決）駁
    回，上訴人不服，提起本件上訴。
二、上訴人起訴主張及訴之聲明、被上訴人於原審之答辯理由及
    聲明、原判決認定之事實及理由，均引用原判決書所載。
三、上訴意旨略以：上訴人有與警察對話，上訴人當時要去幫忙
    身體不適的劉伯伯，有拜託員警讓上訴人去救人，員警說好
    ，警察應馬上開單，但不開單去指揮交通，上訴人當時認為
    員警有說好，所以才離開，並無逃逸等語，並聲明：原判決
    廢棄，原處分撤銷。
四、本院查：
㈠、按「行政法院應依職權調查事實關係，不受當事人主張之拘
    束。」「行政法院於撤銷訴訟，應依職權調查證據；於其他
    訴訟，為維護公益者，亦同。」「行政法院為裁判時，應斟
    酌全辯論意旨及調查證據之結果，依論理及經驗法則判斷事
    實之真偽。但別有規定者，不在此限。」行政訴訟法第125
    條第1項、第133條及第189條第1項定有明文。依前開第125
    條、第189條規定，行政法院應依職權調查事實關係，不受
    當事人主張之拘束，並應行使闡明權，使當事人得為事實上
    及法律上適當完全之辯論，及令其陳述事實、聲明證據，或
    為其他必要之聲明及陳述；其所聲明或陳述有不明瞭或不完
    足者，應令其敘明或補充之。為裁判時，應斟酌全辯論意旨
    及調查證據之結果，依論理及經驗法則判斷事實之真偽，並
    將得心證之理由，記明於判決。又依同法第209條第3項規定
    ，判決書理由項下，應記載關於攻擊或防禦方法之意見及法
    律上之意見。而依同法第237條之9第1項、第236條規定，上
    開規定於交通裁決事件準用之。據此，我國行政訴訟係採取
    職權調查原則，其具體內涵包括事實審法院有促使案件成熟
    ，亦即使案件達於可為實體裁判程度之義務，以確定行政處
    分之合法性及確保向行政法院尋求權利保護者能得到有效之
    權利保護。又按「汽車駕駛人，駕駛汽車有違反本條例之行
    為，經交通勤務警察或依法令執行交通稽查任務人員制止時
    ，不聽制止或拒絕停車接受稽查而逃逸者，除按各該條規定
    處罰外，處新臺幣1萬元以上3萬元以下罰鍰，並吊扣其駕駛
    執照6個月；汽車駕駛人於五年內違反本項規定二次以上者
    ，處新臺幣3萬元罰鍰，並吊扣其駕駛執照1年」，處罰條例
    第60條第1項亦有明文。
㈡、依司法院大法官會議釋字第699號解釋：「人民有隨時任意前
    往他方或停留一定處所之行動自由，於不妨害社會秩序公共
    利益之前提下，受憲法第二十二條所保障(本院釋字第五三
    五號、第六八九號解釋參照)。此一行動自由應涵蓋駕駛汽
    車或使用其他交通工具之自由。」可知人民行動自由及其所
    涵蓋的駕駛汽車或使用其他交通工具之自由都是憲法所保障
    的基本權。關於吊扣駕駛執照的法律效果，依處罰條例第21
    條第1項第5款、第4項後段分別規定：「（第1項）汽車駕駛
    人，有下列情形之一者，處新臺幣六千元以上一萬二千元以
    下罰鍰，並當場禁止其駕駛：五、駕駛執照吊扣期間駕駛小
    型車或機車。（第4項）第一項…第五款並吊銷其駕駛執照。
    」第21-1條第1項第7款、第2項、第3項分別規定：「（第1
    項）汽車駕駛人駕駛聯結車、大客車、大貨車，有下列情形
    之一者，汽車所有人及駕駛人各處新臺幣四萬元以上八萬元
    以下罰鍰，並當場禁止其駕駛：七、駕駛執照吊扣期間駕車
    。（第2項）前項…第七款並吊銷其駕駛執照。（第3項）違
    反第一項情形，並記該汽車違規紀錄一次。」可知受吊扣駕
    駛執照者，其行動自由及所涵蓋的駕駛汽車或使用其他交通
    工具之自由於吊扣駕駛執照期間內是受到嚴格的限制，違反
    者會受到高額罰鍰及吊銷駕駛執照處分。
㈢、查，原判決駁回上訴人於原審之訴，認為上訴人未依員警指
    示請其靠路邊等候稽查，卻仍騎車逕自駛離，期間完全未向
    警察告知其姓名、身分證字號或出示任何足資證明其身分之
    證件，並以舉發機關109年3月24日北市中正二分交字第1093
    008471號函（原審卷第62頁）、舉發員警密錄器影像截圖照
    片數張（原審卷第64頁下方至第66頁照片）為證，雖非無見
    。惟查，處罰條例第60條第1項的要件包括汽車駕駛人，駕
    駛汽車有違反本條例之行為，經交通勤務警察或依法令執行
    交通稽查任務人員制止時，不聽制止或拒絕停車接受稽查而
    逃逸者，本件關於汽車駕駛人，駕駛汽車有違反本條例之行
    為的要件，已經明確並無爭執。至於經交通勤務警察或依法
    令執行交通稽查任務人員制止時，不聽制止或拒絕停車接受
    稽查而逃逸者的要件，則為上訴人於原審即已爭執，上訴人
    主張有停車受檢，向員警告知有急事要處理，因員警去指揮
    交通，上訴人才離去，至於被上訴人則以上開函文與照片加
    註文字說明，認為上訴人有逃逸情事，此時上開構成處罰的
    事實屬於真偽不明狀態，有調查證據予以釐清的必要。
㈣、查，照片雖有加註說明之文字，但該文字內容為上訴人於原
    審所爭執，依照片顯示時間2020/01/14 16：49：07（原審
    卷第64頁下方照片），員警上前攔查上訴人，照片顯示時間
    2020/01/14 16：49：36（原審卷第65頁下方照片），系爭
    機車欲駛離，照片顯示時間2020/01/14 16：49：42至16：4
    9：43（原審卷第66頁上方及下方之照片），系爭機車駛離
    ，可知在上訴人被攔停至騎車離去之間，大約有30秒左右的
    時間，則上訴人與舉發員警在這段時間的全部對話內容究竟
    為何、舉發員警所採取的執法行為與所下達的指令內容是否
    明確不致於使上訴人誤認，是本件的重點所在。又查，被上
    訴人所提供的照片並非採證光碟畫面的全部，僅以其中數張
    照片附加舉發機關之文字說明，未必能忠實呈現整個事件過
    程的原貌，該加註文字是舉發機關單方面所為，照片所欲呈
    現的內容也是舉發機關單方面挑選，上訴人對於照片則提供
    有利於己的說明而對被上訴人的答辯有所爭執。
㈤、再者，關於本件處罰要件即「經交通勤務警察或依法令執行
    交通稽查任務人員制止時，不聽制止或拒絕停車接受稽查而
    逃逸者」的事實部分，舉發員警必須是交通勤務警察或依法
    令執行交通稽查任務人員，此須調查例如舉發員警當日勤務
    分配表，查明舉發員警於照片時間是否依勤務分配表執行何
    種勤務?又依照片所示，上訴人並非沒有依舉發員警之制止
    而停車，且停車於現場的時間大約30秒，是否表示上訴人已
    有停車接受稽查的事實，則舉發員警當時有無對上訴人依法
    執行稽查?或只是於稽查後認為施以口頭告誡即可而無開立
    舉發單之必要?舉發員警是否有明確下達命上訴人受檢、提
    供駕駛執照查對身分、告知違規情事予以開單等，或是員警
    並未明確下達上述指令或執法行為不明確，甚至如上訴人所
    述暫時離去指揮交通等，相關事實之真偽仍陷於不明。有鑑
    於被上訴人於原審已提出光碟，而照片是翻拍自光碟，因此
    ，原審實應透過勘驗光碟的完整畫面與對話內容，查明上訴
    人與舉發員警之間的詳細對話等，以利認定事實與適用法律
    。原審未依職權勘驗採證光碟，確認上訴人與舉發員警之間
    的對話內容，進而判斷兩造所述何者為真，僅以被上訴人自
    行挑選所欲呈現的照片附加文字說明，而認為上訴人所述為
    不可採，尚嫌速斷，即屬判決不適用行政訴訟法第125條第1
    項、第133條及第189條第1項之違法。又上開違法對於判決
    結論有所影響，自應廢棄原判決發回由原審予以詳為調查。
五、從而，原判決未依職權調查證據以致影響事實認定、法律適
    用而有判決不適用法規之違法情形，其違法並影響判決結論
    ，又上訴人之訴有無理由，尚須由原審法院調查事實始能判
    斷，自應由本院將原判決廢棄，發回原審法院更為適法之裁
    判。
六、據上論結，本件上訴為有理由。依行政訴訟法第237條之9第
    2項、第236條之2第3項、第253條第1項前段、第256條第1項
    、第260條第1項，判決如主文。 ㈡
中　　華　　民　　國　　110 　年　　10　　月　　19　　日
                    臺北高等行政法院第六庭
                              審判長法  官　 陳心弘
                          　        法  官　 高維駿
                                    法  官　 郭銘禮
上為正本係照原本作成。
不得上訴。
中　　華　　民　　國　　110 　年　　10　　月　　19　　日
                                    書記官   林淑盈